【裁判字號】    91,上易,2220
【裁判日期】    920128
【裁判案由】    妨害自由等
【裁判全文】
臺灣高等法院臺中分院刑事判決          民國九十一年度上易字第二二二０號
    上  訴  人  臺灣臺中地方法院檢察署檢察官
    被      告  甲○○  男  民.
右上訴人因被告妨害自由等案件，不服臺灣臺中地方法院中華民國九十一年十月十八
日第一審判決（民國九十一年度易字第二三０三號，起訴案號：臺灣臺中地方法院檢
察署民國九十一年度偵字第一五八七八號），提起上訴，本院判決如左：
    主    文
原判決撤銷。
甲○○以強暴使人行無義務之事，處有期徒刑參月，如易科罰金，以參佰元折算壹日
。
    事    實
一、甲○○為台西汽車客運股份有限公司（以下簡稱為台西客運）所僱用之司機，其
    於民國九十一年六月十五日十三時十五分許，駕駛台西客運（起訴書誤載為統聯
    客運股份有限公司）所有車牌號碼為ＦＶ─００二號營業大客車，由台北市○○
    ○○○道中山高速公路欲往雲林縣三條崙，其駕駛前開車輛沿高速公路南下，因
    欲中途停靠台中市朝馬站，而自前開高速公路下台中市○○○○道，欲轉中彰高
    架橋下時，適乙○○駕駛其母蔣淑芬所有車牌號碼為三Ｒ─０七０一號自用小客
    車，亦行經該處而與之爭道後，引發其不滿，甲○○竟基於強制之犯意，緊追乙
    ○○所駕駛之前開車輛，直至台中市○○區○○路入朝富路口時，其遂駕駛前開
    大客車自左側超越乙○○所駕駛之前開自用小客車後，並橫置於乙○○所駕駛之
    前開小客車前方，佔據車道之強暴方式（起訴書誤載為強暴脅迫方式），讓乙○
    ○所駕駛之前開自用小客車無法往前通行而暫時停車。其並持鐵棍一支，砸毀乙
    ○○所駕駛前開自用小客車之右後車窗門，及打凹車輛板金後揚長離去（毀損部
    分於原審撤回告訴）。
二、案經乙○○訴由台中市警察局第六分局報請臺灣臺中地方法院檢察署檢察官偵查
    起訴。
    理    由
一、訊據被告甲○○固坦承前開事實，然辯稱不知係妨害自由云云。經查（一）前開
    事實業據被告於原審及本院審理時坦承不諱，核與告訴人乙○○指訴情節相符，
    此外復有車籍作業系統－查詢認可資料與照片、現場圖附卷可稽。（二）刑法第
    十六條規定，不得因不知法律而免除刑事責任。但按其情節得減輕其刑。如自信
    其行為為法律所許可而有正當理由者，得免除其刑；究有無該條所定情形而合於
    得免除其刑者，係以行為人欠缺違法性之認識，即以無違法性之認識為前提，且
    其自信在客觀上有正當理由，即依一般觀念，通常人不免有此誤認而信為正當，
    亦即其欠缺違法性認識已達於不可避免之程度者，始足當之，如其欠缺未達於此
    程度，其可非難性係低於通常，則僅得減輕其刑（最高法院八十八年度台上字第
    五六五八號判決參照）。又所謂不知法令，係指對於刑罰法令有所不知，且其行
    為不含有惡性而言（最高法院二十年度非字第一一號判例參照）。則被告為前開
    強制行為，明知將影響告訴人權益，尚難認其行為不含惡性，亦難認其當時有「
    在客觀上有正當理由之自信」，自不得免除其刑，且被告可非難性亦不低於通常
    ，亦不得依前開規定減輕其刑。（三）綜上所述，被告所辯無非飾卸之詞，不足
    採信。本件事證明確，被告犯行洵堪認定。
二、按刑法第三百零四條所稱「強暴」，乃以有形之實力不法加諸於人，直接間接為
    之均可，如對物或他人實施，而間接及於被害人，亦屬之；所稱「脅迫」，乃以
    加害之意思通知他人，使生畏懼之心為目的之謂；而強暴、脅迫行為，均只以所
    用方法，足以妨害他人行使權利，或足使他人行無義務之事為已足，並非以被害
    人之自由，完全受其壓制為必要。則被告駕駛前開大客車，橫置於被害人乙○○
    所駕駛之前開小客車前方，而佔據車道之強暴方式，讓乙○○所駕駛之前開小客
    車無法往前通行而暫時停車，使乙○○行無義務之事（無停車義務）並妨害其駕
    駛車輛權利之行使，堪認與刑法第三百零四條第一項之強制罪構成要件該當。
三、核被告所為，係犯刑法第三百零四條第一項之強制罪。查在構成要件之關係上，
    使人行無義務事之行為，同時亦係妨害人行使權利；而妨害他人行使權利，並不
    當然係使人行無義務之事；故強脅妨害行使權利罪為一般規定，強脅使行無義務
    之事罪為特別規定，兩者所侵害之法益為同一人之行動自由，因具侵害法益之同
    一性，成立法條競合，應優先適用特別規定之強脅使行無義務之事罪（甘添貴著
    體系刑法各論第一卷二００一年九月修訂再版第三六三頁參照）；則被告前開強
    制之犯行，應僅成立以強暴使人行無義務之事一罪；起訴事實雖僅敘及被告妨害
    他人行使權利之犯行，而未敘及其同時使人行無義務事（無停車義務）之犯行，
    然此與起訴部分既具單純一罪之關係，應為起訴效力所及，本院自得併予審究。
四、公訴意旨另略以：被告甲○○為台西客運司機，於前開時、地駕駛前開營業大客
    車，與告訴人乙○○所駕駛前開自小客車爭道後，因不滿告訴人乙○○超車，遂
    緊追告訴人所駕駛之前開車輛，基於毀損之犯意，在台中市○○區○○路入朝富
    路口，持車上準備之木棍，砸毀告訴人所駕駛前開自用小客車之右後車窗門及打
    凹車輛板金，足以生損害於告訴人，之後揚長離去，因認被告涉犯刑法第三百五
    十四條之毀損罪嫌云云。
五、按告訴乃論之罪，告訴人於第一審辯論終結前，得撤回其告訴。又告訴乃論之罪
    ，經撤回告訴者，應諭知不受理之判決，刑事訴訟法第二百卅八條、第三百零二
    條第三款分別定有明文。經查本件告訴人乙○○告訴被告觸犯刑法第三百五十四
    條之毀損罪，依刑法第三百五十七條規定，係屬告訴乃論之罪，茲告訴人於原審
    辯論終結前撤回告訴，依法本應為不受理之判決，惟因與前述有罪部分，公訴人
    認為係裁判上一罪，爰依法不另為不受理之諭知。
六、原審以被告罪證明確，予以論罪科刑，原無不合，惟查乙○○駕駛其母所有之三
    Ｒ－０七０一號自用小客車，為被告砸毀右後車窗門及打凹車輛板金，乙○○雖
    非為所有權人，惟為車輛使用人，於車輛亦有管領力，自有告訴權，原判決誤認
    乙○○沒有告訴權，因而不另為不受理之判決，尚有未當，檢察官上訴意旨執此
    指摘原判決不當，為有理由，雖判決結果相同，仍應由本院將原判決撤銷改判。
    爰審酌被告之素行資料與其犯罪之動機、目的、手段、所生危害及其犯罪後猶飾
    詞卸責之態度等一切情狀，量處如主文第二項所示之刑，並諭知易科罰金之折算
    標準。
據上論斷，應依刑事訴訟法第三百六十九條第一項前段、第三百六十四條、第二百九
十九條第一項前段，刑法第三百零四條第一項、第四十一條第一項前段，罰金罰鍰提
高標準條例第一條前段、第二條，判決如主文。
本案經檢察官丙○○到庭執行職務。
中      華      民      國      九十二   年       一      月   二十八   日
                                    臺灣高等法院臺中分院刑事第五庭
                                          審判長法  官  袁  從  楨
                                                法  官  郭  同  奇
                                                法  官  胡  森  田
右正本證明與原本無異。
不得上訴。
                                                書記官  王  瑩  澤
中      華      民      國      九十二   年       一      月   二十九   日
                                                                        Ｉ


司法院資訊處製作；財團法人民間司法改革基金會備份。
